【裁判字號】    96,苗簡,761
【裁判日期】    970328
【裁判案由】    給付租金等
【裁判全文】
臺灣苗栗地方法院民事簡易判決        96年度苗簡字第761號
原      告  丙○○
                      號2樓
            丁○○
            戊○○
                      3號9樓.
共      同
訴訟代理人  張智宏律師
被      告  甲○○
訴訟代理人  乙○○
上列當事人間請求給付租金等事件，本院於民國97年3 月10日言
詞辯論終結，判決如下：
    主  文
被告應給付原告新台幣肆萬陸仟陸佰陸拾肆元，及自民國九十六
年九月二十二日起至清償日止，按年利率百分之五計算之利息。
原告其餘之訴駁回。
訴訟費用新台幣壹仟陸佰陸拾元由被告負擔十分之三，餘由原告
負擔。
本判決第一項於原告以新台幣壹萬陸仟元供擔保後，得假執行。
    事實及理由
一、原告起訴主張：
（一）坐落苗栗縣三義鄉○○段583 、584 、585 、885 、886
      、887 地號等6 筆土地（下稱系爭土地），為訴外人羅肇
      炘、羅肇濱、羅兆浤、羅肇銓、羅振鵬及羅國華所共有，
      前於民國85年間由羅兆國1 人單獨出租予被告，約定每月
      租金為新台幣（下同）5,000 元，雖羅兆國與被告間之租
      賃契約原定有租賃期間，惟租期屆滿後即未再訂立書面租
      賃契約，被告仍依原約定數額繼續給付租金而使用系爭土
      地，足徵羅肇國與被告之租賃契約已變更為不定期租賃契
      約。嗣羅肇國於94年間死亡，原告為其法定繼承人，是原
      租約之權利義務應由原告承受。
（二）94年間，被告曾自行將系爭土地租金調高為每年70,000元
      ，即每月5,833 元，並由被告分別於94年1 月17日以訴外
      人陳思慎名義將其中20,000元，94年10月21日再以乙○○
      名義將50,000元匯入原告指定名義人羅時村之帳戶，惟原
      告仍認為被告自行調高租金之數額過低。另被告自94年度
      繳完租金後，即未再繼續主動繳交租金。嗣於本件訴訟進
      行中，被告另清償95年度全年之租金，惟尚積欠96年度1
      月至8 月份之租金合計46,664元（5,833 元×8 ＝46,664
      元）。
（三）按租賃物為不動產者，因其價值之昇降，當事人得聲請法
      院增減其租金，民法第442 條定有明文。查羅國與被告先
      前約定之租金每月5,000 元即每年租金60,000元，嗣被告
      雖表示願調高為每年租金70,000元，惟相對於系爭土地價
      值近來來增值之幅度以觀，被告所願調高之租金以每年70
      ,000 元 計算仍顯不相當，且系爭土地東側、南側均為民
      宅，道路可通往三義鄉○○路○路旁即為市場，其地理位
      置及使用價值均甚高，故每年租金70,000元仍屬過低。原
      告參諸近年來系爭土地增值幅度、物價飆漲及系爭土地位
      處住宅區、交通便利、使用價值高等情以觀，認系爭土地
      之租金應調整為每月20,000元始為合理，並自96年9 月1
      日起調整。為此依租賃契約之法律關係及民法第442 條之
      規定提起本訴。並聲明：(1)被告承租583 、584 、585 、
      885 、886 、887 等6 筆地號土地，面積合計1015.54 平
      方公尺之租金，應自96年9 月1 日起調整為每月20,000元
      。(2)被告應給付原告46,664元，及自起訴狀繕本送達翌日
      起至清償日止，按年利率5 ％計算之利息。(3)前項請求原
      告願供擔保聲請宣告假執行。
二、被告則以：被告係自60年起向原告之被繼承人承租系爭土地
    ，作為住宅及製材廠用地，自85年1 月1 日起租金調整為每
    月5,000 元即每年60,000元。自94年1 月1 日起原告又將租
    金調整為每月5,833 元即每年70,000元，漲幅已高達16.7％
    ，時隔2 年餘，原告又主張調漲，顯不合理。又系爭土地住
    宅區約占總面積33％，低價值之農業區占16％，無價值之綠
    地、寺廟地、計畫道路約佔51％左右，致系爭土地之利用價
    值低。又近年來景氣低迷，經濟窘迫，原告再主張調高租金
    ，將使全家生計陷於恐慌，無法生存，是原告請求每月租金
    調整為20,000元，每年240,000 元顯屬過高。並聲明：原告
    之訴駁回。
三、兩造不爭執之事實為：
（一）原告之被繼承人羅兆國就583 、584 、585 、885 、886
      、887 地號等6 筆土地，與被告定有不定期之租賃契約，
      由被告承租系爭土地作為製材廠及住宅用地。嗣羅兆國死
      亡，由原告承受租賃契約之權利義務。
（二）兩造就系爭土地之租金原約定為每月5,000 元即每年60,0
      00元，自94年1 月1 日調整為每月5,833 元即每年70,
      000 元。
（三）被告尚積欠96年度1 月至8 月份之租金合計46,664元（
      5,833 元×8 ＝46,664元）。
      以上並有原告提出之土地登記謄本及租賃契約在卷可參。
四、兩造所爭執者，乃原告得否就系爭土地依民法第442 條之規
    定主張增加租金？
（一）按租賃物為不動產者，因其價值之昇降，當事人得聲請法
      院增減其租金，民法第442 條定有明文。又按民法第442
      條所謂「價值之昇降」，係指租賃物本身之價值於租賃契
      約成立後，有昇降者而言（最高法院26年度濱上字第4 號
      判例參照）。而決定增減之標準，仍以租賃物本身之交易
      價值為依據，亦即應以土地繁榮程度，及與鄰地租金之比
      較，稅額之增加等情形為準（最高法院48年12月29日民刑
      事庭推總會議決議參照）。又平均地權條例實施後，因有
      公告地價與申報地價之分，如認「公告現值」較符交易價
      值時，固非不可參酌「公告現值」為是否調整租金之標準
      ，但仍於土地法第九十七條所定最高額限度範圍內，為調
      整租金與命為給付之判決（最高法院47年台上字第1827號
      判例參照）。查系爭土地之租金甫於94年1 月1 日自原約
      定之每年60,000元，調整為每年70,000元，為兩造所不爭
      執。次按公告現值，乃為直轄市及縣市地政機關就轄區內
      土地，分別區段、地目、地價等級，經常調查地價動態及
      市價每年編製之土地現值表，經地價評議委員會評定後，
      分區公告者，顯較申報地價或公告地價符合交易價值，而
      系爭6 筆土地之公告現值自94年起至96年止，均未調整；
      另系爭6 筆土地由土地所有權人自行申報之地價自93年起
      至96年止，亦迄未調整，有被告提出之地價第2 類謄本附
      卷可參，是無論係以公告現值或土地所有權人自行申報之
      地價觀之，均難認系爭土地自94年迄今交易價值已有提升
      。
（二）又583 、584 、585 地號土地係被告承租作為製材場使用
      ，土地上築有鐵皮倉庫堆放木材，另有一層磚造鐵皮屋頂
      建物，由被告居住使用，建物後方則為農田。另885 、88
      6 、887 地號土地係製材廠前之道路及空地，製材廠旁緊
      鄰高速公路旁之駁坎，土地南側、東側有民宅坐落，對外
      有道路可通往三義鄉○○路○路旁即為市場等情，業經本
      院至現場屢勘屬實，並製有勘驗筆錄及現場照片為憑。另
      583 、584 地號土地為農業區、585 、885 地號為綠地、
      887 地號為住宅區、886 地號為計畫道路，有原告所提之
      土地使用分區證明書為憑，是系爭土地雖鄰近高速公路，
      交通便捷，惟尚非處於市中心區○○○○地段，雖有民宅
      鄰近，惟人口密度亦非高。以系爭6 筆土地申報地價每平
      方公尺均為1,280 元計算，6 筆土地面積合計1015.54 平
      方公尺，被告所繳納租金每年70,000元，換算為該年度申
      報地價年息約百分之5.39，依該土地之繁榮程度及承租人
      使用土地所獲取利益而言，並無顯屬過低情事，綜上所述
      ，尚難認為系爭土地已符合民法第442 條所定價值提升，
      而應予增加租金之要件。
（三）原告另主張系爭土地之租金係被告於94年間自行調升，惟
      原告仍認調整幅度不足等語，惟系爭土地自94年1 月1 日
      調整為每年70,000元，被告已繳付兩年租金，且原告均未
      曾表示反對意見而收受，堪認兩造就系爭土地之租金已達
      成合意，是尚難認僅被告單方調升租金。況衡諸常情，除
      出租人要求調漲租金之情形外，承租人在其餘租賃條件均
      未變更之前提下，應無自願調高租金之理，是原告主張係
      被告單方提高租金，未經原告同意等語，即不足採。
五、綜上所述，原告本於民法第442 條之規定請求系爭土地之租
    金，自96年9 月1 日起調整為每月20,000元，即屬無據，不
    應准許。另本於租賃契約之法律關係請求被告給付自96年1
    月1 月份起至8 月份止積欠之租金共46,664元及自起訴狀繕
    本送達翌日即96年9 月22日起至清償日止，年利率百分之5
    計算之法定遲延利息，為有理由，應予准許。
六、原告就租金之請求陳明願供擔保聲請宣告假執行，經核無不
    符，爰酌定相當擔保金額准許之。
七、據上論結，本件原告之訴為一部有理由、一部無理由，依民
    事訴訟法第436 條第2 項、第79條、第85條第1 項前段，判
    決如主文。
中    華    民    國    97    年    3     月    28  日
                  苗栗簡易庭法  官  曾明玉
以上正本係照原本作成。
如對本判決上訴，須於判決送達後20日內向本院提出上訴狀。
                        書記官  黃麗靜
中    華    民    國    97    年    3     月    28    日


司法院資訊處製作；財團法人民間司法改革基金會備份。
